【裁判字號】    89,上訴,1472
【裁判日期】    890928
【裁判案由】    偽造文書
【裁判全文】
臺灣高等法院刑事判決                      八十九年度上訴字第一四七二號
    上  訴  人
    即  被  告  丁○○
    選任辯護人  惠民
右上訴人因偽造文書案件，不服台灣台北地方法院八十八年度訴字第一七九號中華民
國八十九年一月十三日第一審判決（起訴案號：台灣台北地方法院檢察署八十七年度
偵字第一一三○八號），提起上訴，本院判決如左：
    主  文
原判決撤銷。
丁○○無罪。
    理  由
一、公訴意旨略以：丁○○於八十五年十二月間曾與甲○○共同出資自國外進口魚翅
    及生蠔等產品，因其原成立之公司業已解散，乃約定由甲○○以其所經營之清立
    企業有限公司（以下稱清立公司）名義，出具委任書交予報關行辦理貨物之進口
    ，嗣因前開進口業務發生虧損，為求獲利填補損失，詎丁○○竟於八十六年一月
    間某日，在台北市○○路附近，未經清立公司及甲○○之同意，委由不知情之人
    偽刻「清立企業有限公司印」及「甲○○」之印章各一枚，復基於偽造文書之概
    括犯意，將上開偽造之印章先後交予設於台北市○○○路一七七巷二六號之立民
    企業有限公司（以下稱立民公司）、台北市○○○路○段一六五巷十一號一樓之
    友邦事業有限公司（以下稱友邦公司）及台北市○○○路○段三九號十二樓之九
    之鴻正股份有限公司（以下稱鴻正公司）辦理貨物通關業務，而連續於附表所示
    之時間，利用上開公司不知情之承辦人員於委任書上蓋用「清立企業有限公司印
    」及「甲○○」之印文各一枚（其中附表編號十八部分另加蓋「清立企業有限公
    司印」之印文一枚）共計五十三枚，藉以表示該等產品均係由清立公司委託辦理
    進口之意，足以生損害於清立公司、甲○○及海關進口查核之正確性。迄於八十
    六年十一月間甲○○因接獲經濟部國貿局通知清立公司涉有貿易糾紛，始查得上
    情，案經法務部調查局台北市調查處報請台灣台北地方法院檢察署檢察官偵查起
    訴，因認有犯偽造文書之罪嫌。
二、按犯罪事實應依證據認定之，無證據不得推定其犯罪事實；又不能證明被告犯罪
    者，應諭知無罪之判決，刑事訴訟法第一百五十四條、第三百零一條第一項分別
    定有明文。次按事實之認定，應憑證據，所謂證據，須適於為被告犯罪事實之證
    明者，始得採為斷罪資料，如未能發現相當證據，或證據不足以證明，自不能以
    推測或擬制之方法以為裁判基礎；又認定不利被告之事實，須依積極證據，苟積
    極證據不足為不利於被告事實之認定時，即應為有利於被告之認定，更不必有何
    有利之證據，最高法院五十三年台上字第二七五０號、三十年上字第八一六號、
    四十年台上字第八六號分別著有判例可資參照。又告訴人之告訴，以使被告受刑
    事追訴為目的，是其指訴是否與事實相符，仍應調查其他證據，以資審認。必其
    指訴無瑕疵可指，而就其他方面調查，又與事實相符，始足據為裁判基礎，最高
    法院著有判例可稽。
三、訊據被告丁○○固不否認有委請他人代刻「清立企業有限公司印」及「甲○○」
    之印章各一枚，並交付該印章予報關行辦理如附表所示報單貨物之通關業務等情
    (原審卷第130頁)，惟矢口否認有何偽造文書之犯行，辯稱：其曾以電話經甲○
    ○同意始委託他人代刻印章云云。
四、經查：原審係以下列事證即１，告訴人清立公司代表人甲○○於偵審中指訴綦詳
    ，(見偵查卷第3,47頁，原審卷第314頁）２，證人即鴻正公司職員丙○○、友邦
   公司負責人戊○○及立民公司職員乙○○於原審調查中之證述，(原審卷第28,29
    ,284,285,312頁）３，財政部關稅總局八十八年三月二十日台總局統字第八八一
    ０一九０三號及財政部台北關稅局八十八年七月十四日北普遞密字第八八二００
    一九二號函所檢送之如附表所示之進口報單及委任書影本在卷可稽。（原審卷第
    36-82頁)４，被告自承如附表所示之委任書上之「清立企業有限公司印」及「甲
    ○○」印文，均係以被告丁○○所刻之上開印章所蓋用，（原審卷第130頁)核與
    告訴人清立公司代表人甲○○所稱非其公司印文一節相符，（原審卷第313頁)並
    有告訴人清立公司代表人甲○○所提供之「清立企業有限公司印」及「甲○○」
    印文可以對照。（原審卷第96,97頁）等為證據，論處被告有罪。
    惟上開事證故可以認定被告有在台北市○○路附近，未經清立公司及甲○○之同
    意，委由不知情之人偽刻「清立企業有限公司印」及「甲○○」之印章各一枚，
    將上開偽造之印章先後交予設於台北市○○○路一七七巷二六號之立民企業有限
    公司（以下稱立民公司）、台北市○○○路○段一六五巷十一號一樓之友邦事業
    有限公司（以下稱友邦公司）及台北市○○○路○段三九號十二樓之九之鴻正股
    份有限公司（以下稱鴻正公司）辦理貨物通關業務，而連續於附表所示之時間，
    利用上開公司承辦人員於委任書上蓋用「清立企業有限公司印」及「甲○○」之
    印文各一枚（其中附表編號十八部分另加蓋「清立企業有限公司印」之印文一枚
    ）共計五十三枚，藉以表示該等產品均係由清立公司委託辦理進口之事實，但被
    告則以事前均經告訴人同意云云為辯，本案之爭點乃在告訴人是否有同意而已。
五、關於被告丁○○事先是否經甲○○同意代刻印章並使用印章一節，從卷內下列資
    料可以評斷：
    １，從被告丁○○於原審及本院歷次供詞關於其刻印及使用印章之時間，各次之
        供詞如下：
      1.被告於原審供稱：「被告供稱以往合作進口魚翅是我將報單拿到台中後由告
        訴人拿印章給我就當告訴人面前蓋章的，這種方式維持到八十六年四月底伍
        月初，法官問以告訴人是否同意你刻印章來蓋，被告答以我們平常的合作是
        不可以，只有在八十六年五月中有一次進口，數量不符很趕，必須修正報單
        ，我有電話通知告訴人，說沒有印章蓋，告訴人就說好好好，我有告訴他來
        不及了要刻印章，他說好就這麼一次而已，後來因為想繼續進口，有向告訴
        人報備所以將印章交給鴻正公司，印章是八十六年五月刻的」。（見原審卷
        第91 頁)
      2.被告又供稱不記得委託書有那些是蓋我所刻的章。（見原審卷第102頁）
      3.被告又改稱八十六年一月刻的。（見原審卷第130頁）
      4.被告之辯護人辯稱八十六年一月間修改報單就使用偵卷第9頁清立公司的章
        。（見原審卷第265頁)八十五年十二月至八十六年一月被告委託立民公司報
        關，被告交付經告訴人蓋用清立公司及告訴人印章之空白委任書一疊，但因
        航空公司延遲運送貨物及出賣人運交貨物項目及數量錯誤，立民公司須修改
        報單始得通關，被告方經告訴人之同意刻章。（按此與被告前稱八十六年五
        月刻的不符，後稱是八十六年一月刻的。）
      5.辯護人辯稱被告於使用本案判決書附表二十二紙委任書之印章以前即以使用
        該印章。（見原審卷第267頁）
      6.被告嗣於本院審理中均稱是八十六年一月刻用此印章，原審判決書附表所列
        之委任書所蓋清立公司之章都是用此刻章蓋的。
        從以上被告及辯護人之辯詞，其中反覆作供，雖有令人生疑，但尚不能因此
        而使本院產生被告有偽造文書之確信。
    ２，關於被告及告訴人所提出之清立公司之印章，經核原審判決認定被告偽造之
        印章與告訴人所提出附於原審卷第９６頁之清立公司印章確屬不同，被告辯
        稱告訴人交其一疊空白委託書，並提出四張空白委託書附於原審卷內，經核
        其印章亦與告訴人認為真正之印文不同，凡此亦見被告所供有不實之處。
    ３，但被告辯稱「告訴人於偵查中承認八十六年四筆以清立公司名義進口報關，
        且原審提示八十七年六月二十四日偵查筆錄訊問告訴人，亦承認四筆進貨是
        帳目上四筆，足見報單報關時所檢附委任書上清立公司大小印章印文並非未
        經同意而偽造。」
        經查：
        告訴人於原審經法官提示偵卷第60-65頁之帳冊  供稱：「
                    1.這是我提的帳目資料。
                    2.根據上面記載有記載二筆是進貨資料，其餘四筆是銷貨資料
                      。被告通知我開四張銷貨發票。
                    3.偵查卷承認之四筆進貨是帳冊上所列之八十六年四筆報單，
                      依據帳目所載應是偵查卷第65頁帳冊上所載之四筆。
                      偵卷第47頁告訴人於偵查中承認八十六年四筆為自己蓋章願
                      意承認。」 (見原審卷第285頁)
                      依據帳目所載應是偵查卷第65頁帳冊上所載之四筆其進口報
                      單為００３１３，００４０６，００４０７，００２６４四
                      筆。正是原判決附表認定被告偽造委任書中之編號第１，２
                      ，３，４筆進口報單之委任書。
        告訴人之代理人雖稱「系爭四筆告訴人並未正式入賬，其後，被告僱用之施
        先生要求開立四紙統一發票，告訴人認係銷售合作進口海鮮，乃依其要求開
        立同一發票四紙，並與入賬，其私刻告訴人公司大小印章用以進口海鮮，其
        為將來一旦案發卸責，利用告訴人重聽且對生鮮業務外行，在私用告訴人名
        義進口期間，先由不知情之職員騙得告訴人開立一些小額統一發票，案發之
        後，再偽稱伊在電話中有得告訴人之同意，因告訴人有重聽，可能聽不清楚
        云云」然告訴人於原審已作相當確實之供述有如前述，事後再稱係被告施以
        騙術騙得統一發票，尚難採信。
六、如上所述，進口報單號碼００３１３，００４０６，００４０７，００２６４四
    筆。其委任書中之編號第１，２，３，４四張告訴人即承認非為被告所偽造，其
    餘各紙又與此四紙之印章相同，自應認定亦全經告訴人同意。系爭委任書即係經
    由告訴人之同意，被告始為刻用，即難謂有偽造文書之犯行，原審未查，遽為被
    告有罪之判決，尚有未合，被告上訴為有理由，應由本院將原判決撤銷，並諭知
    被告無罪之判決。
據上論斷，應依刑事訴訟法第三百六十九條第一項前段，第三百六十四條，第三百零
一條判決如主文。
本案經檢察官沈明倫到庭執行職務。
中    華    民    國    八十九    年      九        月     二十八       日
                        臺灣高等法院刑事第九庭
                            審判長法  官  李  文  成
                                  法  官  官  有  明
                                  法  官  周  盈  文
右正本證明與原本無異。
如不服本判決應於收受送達後十日內向本院提出上訴書狀，其未敘述上訴之理由者並
得於提起上訴後十日內向本院補提理由書（均須按他造當事人之人數附繕本）。
                                  書記官  吳  素  雲
中    華    民    國    八十九    年      九        月     三十         日


司法院資訊處製作；財團法人民間司法改革基金會備份。
